最高法院刑事判決　　　　　　　　　　　　　　　八十六年度台上字第六七二二號
　　上　訴　人　乙○○　男　　.
　　　　　　　　甲○○　男　　.
右上訴人等因偽造文書等罪案件，不服台灣高等法院中華民國八十五年十一月二十八
日第二審更審判決（八十五年度上更(一)字第七六八號，起訴案號：台灣台北地方法院
檢察署八十年度偵字第八六九四、一二六八四、一五九七○號），提起上訴，本院判
決如左：
    主  文
原判決撤銷，發回台灣高等法院。
    理  由
本件原判決認定：一上訴人乙○○曾因妨害秩序案件於民國七十四年九月十八日經台
灣新竹地方法院判處有期徒刑七月，緩刑三年，明知其姊夫王寧（已因曾經判決確定
由檢察官不起訴處分）意圖暴利，於七十七年六月間夥同方有書、王崇鎮、董有志、
張秀英等人（均另案審理中），基於共同之概括犯意聯絡，在台北市中正區○○○路
○段一二五號十一樓之四成立億而發股份有限公司（以下簡稱億而發公司，八十年初
遷至同路段八十一號二樓），專門安排大陸人士持變造之我國護照非法進入美國境內
，由王寧主謀，負責收購他人所竊取或其他非法來源之護照，再委託他人換貼照片，
並偽造「中華民國外交部」鋼印之公印文於照片上之方式予以變造，另與大陸偷渡集
團之所謂「蛇頭」陳和鸞等人接洽安排出境事宜；方有書（已判刑確定）負責與大陸
人士接洽送交及收取照片，或前往日本、香港收取佣金；王崇鎮（已判刑確定）、董
有志（經判決免訴確定）負責由日本帶領大陸人士持變造護照非法進入美國境內（王
崇鎮於七十九年三月間離職）；張秀英（已判刑確定）則在公司內負責接聽電話、記
帳及訂購機票等事宜。乙○○竟仍於七十九年六月間起至該公司任職，亦基於共同犯
罪之概括犯意聯絡而參與，並負責前往日本或大陸收取佣金。億而發公司成立之初，
彼等多係由王寧出面向吳宗勳、吳宗貴收購以非法方式取得之已有美國簽證之我國護
照，並委由吳宗勳以前揭方式變造，該公司自七十九年七月以後，則多與大陸蛇頭接
洽，由其自大陸逕自寄來大陸人士之中共護照，由王寧委託林新貴等人偽造美國簽證
後寄回大陸，再安排大陸人士前往美國。八十年三月間，王寧在台北市中正區○○○
路與金門街口附近之芳鄰餐廳，委由丁宗禮將廖新名、文關書、薛繼祥三本護照上之
照片及年齡予以變造，並於照片上偽造「中華民國外交部」鋼印之公印文，另委由丁
宗禮持變造護照並偽造廖新名、文關書、薛繼祥、鄭素卿之申請書，申請取得如原判
決附表所示編號八三至八六之台灣同胞旅行證明四件。計至八十年四月間止，彼等
前後共約安排三、四百名大陸人士持變造護照進入美國境內。其應收取之佣金則由乙
○○負責前往收取，嗣於八十年四月十九日上午八時許，在台北市○○區○居街八巷
六弄九號七樓王寧租住處經警查獲，並扣得如原判決附表所示之物。其所為足以生
損害於真正護照持有人及外交部護照管理之正確性。二、上訴人甲○○曾有偽造有價
證券、偽造文書等犯罪前科，於七十六年十二月二十四日因偽造文書罪經台灣台北地
方法院判處有期徒刑八月，七十七年二月二十九日經原審法院駁回上訴確定，七十七
年六月二十二日復經同法院減刑為有期徒刑四月，於七十八年三月二日易科罰金執行
完畢，仍不知悔悟，復意圖為自己不法之所有，於七十八年間教唆成年男子吳克強於
同年十一月十二日上午五時許，將台北市○○區○○路二四七號三樓大傑旅行社後門
之鐵窗予以破壞後，侵入無人居住之該旅行社辦公室內，竊取如原判決附表所示編
號一至五三之中華民國護照五十三本、編號六四至七四馬來西亞簽證十一本、編號七
五馬來西亞護照一本、編號七六香港護照一本、七七英國護照一本、七八英國簽證一
件、七九泰國簽證一件、八十至八二香港簽證三件、八八中華民國出境證一件、九十
中華民國國民身分證一件，以及如原判決附表肆所示之文件，得手後將護照、簽證、
出境證、身分證等證件，交由甲○○經吳宗勳（另案通緝中）介紹售與王寧、王金雄
等人，供變造使用等情。因而撤銷第一審此部分判決，改判論處乙○○共同連續偽造
公印文、甲○○教唆毀越安全設備竊盜（累犯）罪刑，固非無見。然查：(一)、科刑判
決認定之事實與其所採用之證據、及其認定之理由不相適合者，即屬理由矛盾，其判
決為當然違背法令。本件檢察官係起訴乙○○涉犯刑法第三百四十九條第二項之故買
贓物、第二百十六條、第二百十二條之行使特種文書罪嫌，原判決則論處乙○○刑法
第二百十八條之偽造公印文罪刑。乙○○一再辯稱：伊於七十九年六月間至億而發公
司任職，經該公司負責人王寧派往大陸或日本收取帳款，並未參與變造護照及偽造外
交部印文等語。原判決理由雖說明認定乙○○與王寧等共同變造我國護照及偽造外交
部印文，其所憑之證據係乙○○在警局訊問供稱：「我知道王寧安排大陸人到美國不
是以正當之途徑」、「我從側面知悉（王寧）是與其朋友洽談變造護照事」、「我知
道王寧不會變造，他花錢委由他人變造」等語。及王寧亦供稱：乙○○知其變造護照
云云（見原判決正本第三頁反面第一六行、第四頁正面第一至五行）。但乙○○及王
寧均未供稱：變造護照及偽造外交部印文時，乙○○曾參與其事。且原判決尚認定王
寧於七十七年六月間與方有書等成立億而發公司時，即收購他人所竊取或其他非法來
源之護照，再委託他人換貼照片，並偽造外交部鋼印之公印文於照片上之方式，予以
變造云云（見原判決正本第一頁反面第四至九行）。當時乙○○尚未到億而發公司任
職，如何與王寧等此部分之行為有犯意聯絡﹖是原判決此部分認定之事實與其所採用
之證據及其理由之說明，均不相適合，難謂於法無違。(二)、刑法上所謂之連續犯，係
指行為人基於概括之犯意，連續數行為，觸犯構成犯罪要件相同之罪名者而言。原判
決認定乙○○係於七十九年六月間始至億而發公司任職，又認定王寧於八十年三月間
，在台北市中正區○○○路與金門街附近之芳鄰餐廳，委託丁宗禮將廖新名、文關書
、薛繼祥等三本護照上之照片及年齡予以變造，並於照片上偽造外交部鋼印之公印文
云云（見原判決正本第一頁反面、第一三至一四行、第二頁正面第三至五行），如屬
無訛，且此部分乙○○苟與之有犯意聯絡，惟王寧係在同時同地委託丁宗禮變造廖新
名等三人之護照及在護照相片上偽造外交部鋼印之公印文，如何能認其係連續數行為
﹖又如何能認其行為與連續犯之成立要件相符﹖原判決主文竟諭知：「乙○○共同連
續偽造公印文」，自有可議。(三)、有罪之判決書應記載事實，刑事訴訟法第三百零八
條後段定有明文。且此所謂之事實，不僅指犯罪之行為而言，即犯罪之時、日、處所
、動機、目的、手段、結果等與論罪科刑有關之事項，亦應依法認定予以明確記載。
原判決認定甲○○於七十八年間教唆另案被告吳克強、在同年十一月十二日上午五時
許，將台北市○○區○○路二四七號三樓大傑旅行社後門之鐵窗予以破壞後，侵入該
無人居住之旅行社辦公室內，竊取如原判決附表編號一至五三、六四至八二、八八
、九○、暨原判決附表肆所示之護照、簽證、出境證及國民身分證等文件云云（見原
判決正本第二頁正面第一六行、反面第一至六行）。但甲○○在第一審及原審審理中
均否認其事，且甲○○於七十八年十一月五日至同月十七日，均在泰國，有內政部警
政署入出境管理局函送其入出境紀錄在卷可稽（見原審上訴字卷第五四頁）。則甲○
○在該段時間中，人既不在國內，如何有教唆吳克強行竊之可能﹖故甲○○究竟於何
時何地教唆吳克強行竊﹖如何教唆﹖及其教唆之內容為何﹖均有詳為調查審認予以明
確記載之必要，本院前次發回更審意旨業已指明，原判決仍含混其詞稱：甲○○於七
十八年間教唆吳克強在同年十一月十二日竊取上開文件及物品云云，亦有可議。(四)、
審理事實之法院，對於案內一切證據，除認為不必要者外，均應詳為調查，然後基於
調查所得之心證，以為判斷事實之基礎；如有應行調查之證據而未經調查，率予判決
者，即有刑事訴訟法第三百七十九條第十款之違法。原判決認定吳克強於七十八年十
一月十二日竊得前開護照、簽證、出境證及國民身分證等文件後，即交由甲○○經吳
宗勳介紹售與王寧、王金雄（經檢察官通緝中）等人變造使用云云（見原判決正本第
三頁反面第六至七行），惟王寧先後供稱：「七十八年夏天吳宗勳逃至泰國」。「吳
宗勳現人尚在泰國」等語（見偵字第八六九四號卷第七一頁、第一一六頁反面）。苟
係實情，吳宗勳既已逃往泰國，何能尚於七十八年十一月間在台北市介紹甲○○將吳
克強竊得上開之文件出售予王寧、王金雄﹖原審未調查吳宗勳於七十八年十一月間是
否尚在台灣，遽作前開之認定，自嫌速斷。乙○○、甲○○上訴意旨，各自指摘原判
決不當，非無理由，應認仍有撤銷發回更審之原因。原判決關於乙○○不另諭知無罪
之故買贓物部分，基於審判不可分原則，應予一併發回。又甲○○部分雖屬刑事訴訟
法第三百七十六條第二款所列之案件，惟於修正刑事訴訟法施行前，原得上訴於第三
審法院，且已繫屬於法院，依刑事訴訟法施行法第五條第一項規定，仍應依施行前之
法定程序終結之，附此說明。
據上論結，應依刑事訴訟法第三百九十七條、第四百零一條，判決如主文。
中      華      民      國    八十六    年     十一     月     二十     日
                              最高法院刑事第七庭
                                  審判長法官  董  明  霈
                                        法官  丁  錦  清
                                        法官  賴  忠  星
                                        法官  王  居  財
                                        法官  白  文  漳
      右正本證明與原本無異
                                              書  記  官
中      華      民      國    八十六    年     十一     月    二十八    日
                                                                        Ｖ
